臺灣高等法院刑事判決
109年度交上訴字第130號
上  訴  人  臺灣桃園地方檢察署檢察官
上  訴  人  
即  被  告  吳柏嵩


選任辯護人  陳鼎正律師
上列上訴人等因被告殺人等案件，不服臺灣桃園地方法院108年
度重訴字第1號，中華民國109年6月9日第一審判決(起訴案號：
臺灣桃園地方檢察署107年度偵字第12951號)，提起上訴，本院
判決如下：
    主  文
原判決有罪部分撤銷。
甲○○犯不能安全駕駛動力交通工具致人於死罪，處有期徒刑伍
年。
其他上訴駁回。
    事  實
一、甲○○自民國107年3月間某日起，開始施用摻有「1-氯苯基-2
    -（1-吡咯烷基）-1-戊酮」成分(此成分具中樞神經系統興
    奮作用之合成卡西酮物質，施用後會產生欣快感、時空認知
    扭曲的心理作用，於107年7月11日經行政院公告修正「毒品
    之分級及品項」部分分級及品項，增列為第三級毒品)之香
    菸(以下稱彩虹菸)，而依其施用彩虹菸之情形，直至107年5
    月15日前之二、三週前，施用彩紅菸後產生被害妄想、幻覺
    等物質使用障礙症(重度)及物質/醫藥引發的精神病症，嗣
    於107年5月15日上午某時施用不詳數量之彩虹菸，已因服用
    其他與毒品、麻醉藥品相類之物(即彩虹菸)而受到物質誘發
    精神病之影響，其辨識行為(駕車撞擊導致其他用路人死傷)
    違法、依其辨識而行為之能力均達顯著減低，嗣同日中午時
    分，基於駕駛動力交通工具之犯意，駕駛車牌號碼000-0000
    號自用小客車(下稱甲車)外出，在前往桃園市龜山區與友人
    宋俊翰見面前，又施用不詳數量之彩虹菸，於同日下午2時4
    2分許，甲○○駕駛甲車行經桃園市龜山區長壽路與該路481巷
    之路口(下稱本案交岔路口)時，因受彩虹菸內所含「1-氯苯
    基-2-(1-吡咯烷基)-1-戊酮」成分影響而產生被害妄想、幻
    覺等症狀，未注意本案交岔路口之號誌為紅燈，仍高速直行
    闖越紅燈，適同向前方有吳明瑞騎乘車牌號碼000-000號重
    型機車、丙○○騎乘車牌號碼000-000號重型機車在本案交岔
    路口停等紅燈，遭甲○○駕駛甲車自後衝撞，並因強大之撞擊
    力道致吳明瑞、丙○○均人車飛起、墜地，吳明瑞因此受有顱
    內出血、顱骨骨折、頭皮開放性傷口等傷害，經送聖保祿醫
    院(全名沙爾德聖保祿修女會醫療財團法人聖保祿醫院)急診
    救治，仍於同日下午4時55分許，因全身多發性外傷致頭部
    鈍創併顱骨骨折致外傷性顱內出血而死亡；丙○○則受有腦震
    盪、暈眩症之傷害(此部分業經丙○○撤回告訴)。甲○○於駕駛
    甲車自後撞擊前方停等紅燈之吳明瑞、丙○○後，續往前行駛
    至同區長壽路173號前失控撞及其他車輛，因甲車已無法繼
    續行駛，甲○○下車後，隨即脫光所著衣物，持棍在道路上狂
    奔並攻擊往來機車騎士，經警據報到場處理，並於同日下午
    3時50分許逮捕全身赤裸之甲○○。嗣經檢察官將甲○○在臺北
    榮民總醫院桃園分院就醫時所採集尿液，送內政部警政署刑
    事警察局鑑驗結果，檢出「1-氯苯基-2-(1-吡咯烷基)-1-戊
    酮」成分，始悉全情。
二、案經吳明瑞之女丁○○、乙○○告訴及臺灣桃園地方檢察署檢察
    官相驗後偵查提起公訴。 　　
    理  由
甲、有罪部分  
壹、證據能力
    本判決所引用之供述證據，檢察官、上訴人即被告甲○○(下
    稱被告)及其辯護人均未爭執各該證據之證據能力，本院審
    酌該等供述證據作成時情況，並無違法取證之瑕疵，與待證
    事實均具有關聯，以之作為證據應屬適當，且檢察官、被告
    及辯護人迄至言詞辯論終結前亦未就證據能力部分聲明異議
    。又本判決所引用之非供述證據，均與本件事實具有自然關
    聯性，且無證據證明係公務員違背法定程序所取得，是後述
    所引用之供述及非供述證據均有證據能力，先予敘明。
貳、認定犯罪事實所憑之證據及理由：
一、被告對於前揭事實坦承不諱(見原審卷一第31頁，本院卷第8
    7至88、315、323至324頁)，核與證人丙○○在原審審理時證
    述我在本案交岔路口停等紅燈時，遭其他車輛自後方高速撞
    擊等情相符(見原審卷一第112頁正反面)，而被告駕車行經
    本案交岔路口時，未依循行車號誌之指示停車，反以高速撞
    擊前方停等紅燈之上述機車，闖越該交岔路口，致證人丙○○
    、被害人吳明瑞因強大之撞擊力道人車飛起等情，業經原審
    當庭勘驗監視器、行車紀錄器屬實，並製有勘驗筆錄在卷可
    查(見原審卷一第110頁反面至111頁正反面)，復有道路交通
    事故現場圖、道路交通事故調查報告表㈠、㈡、道路交通事故
    照片、監視器翻拍照片合計68幀附卷可佐(見相848卷第16至
    18、21至36、48頁正反面)。又被害人吳明瑞因遭被告駕駛
    甲車撞擊，因全身多發性外傷致頭部鈍創併顱骨骨折致外傷
    性顱內出血而死亡，業經臺灣桃園地方檢察署檢察官督同法
    醫師相驗屬實，並製有相驗筆錄、檢驗報告書、相驗屍體證
    明書、相驗屍體照片等在卷可稽(見相848卷第49至66頁正反
    面)，且被告於肇事後所採集尿液，經送內政部警政署刑事
    警察局以高解析液相串聯質譜分析法鑑驗結果，檢出「1-氯
    苯基-2-（1-吡咯烷基）-1-戊酮」成分等情，亦有該局107
    年8月1日刑鑑字第1070071343號鑑定書在卷為憑(見偵12951
    卷二第220頁)，前開補強證據足以佐認被告任意性自白與事
    證相符而堪採認。　
二、按刑法第185條之3第1項第3款、第2項所規定服用毒品、麻
    醉藥品或其他相類之物，致不能安全駕駛而駕駛動力交通工
    具，因而致人於死罪，依其立法理由說明，所謂「不能安全
    駕駛」，係屬抽象危險犯，不以發生具體危險為必要。查被
    告於肇事當日上午在住處及駕車外出後均有吸食數量不詳之
    彩紅菸等情，已據被告坦認稱其施用彩虹菸2個月左右後(約
    案發日前二、三週)開始產生幻覺，大概1天抽1至2包之後產
    生幻覺，案發當天(在住處)跟母親說產生幻覺之事前，也有
    抽彩紅菸，且當日於駕車上路後再續抽彩紅菸，並產生被害
    妄想、幻覺等症狀等情在卷(見原審卷一第29頁反面、卷二
    第20至21頁)，且被告於肇事後所採集尿液，經送鑑驗結果
    ，確檢出「1-氯苯基-2-(1-吡咯烷基)-1-戊酮」成分，已如
    前述，則被告確係在施用含「1-氯苯基-2-(1-吡咯烷基)-1-
    戊酮」成分之彩虹菸，產生幻覺症狀後，駕駛甲車上路欲與
    朋友見面，途中在朋友所在之洗車廠時再施用彩紅菸，亦產
    生被害妄想、幻覺等症狀至明。「1-氯苯基-2-(1-吡咯烷基
    )-1-戊酮」為結構類似Alpha-PVP、MDPV及Pyrovalerone之
    合成卡西酮類物質，具中樞神經系統興奮作用，施用後會產
    生欣快感、時空認知扭曲之心理作用，長期使用亦會出現成
    癮性及依賴性。目前未有針對此物質之生理與毒理資料，推
    測應與合成卡西酮類物質產生不良或毒性反應相似，施用後
    可能產生心跳加快、高血壓、高熱、精神狀態改變等作用。
    主要為混合裝入即溶包、摻入藥錠及香菸等型態，有衛生福
    利部食品藥物管理署107年10月30日FDA管字第1070036673號
    函及函附「毒品危害防制條例第2條第2項第3款附表三修正
    草案總說明」可參(見偵12951卷二第235、237頁)。另臺大
    醫院(全名國立臺灣大學醫學院附設醫院)於被告精神鑑定報
    告書內記載「合成卡西酮為一總稱，可包含數種化合物，其
    結構之類似物為安非他命、搖頭丸，或其他非法物質，於本
    案中，吳員尿液檢體中驗出C1-alpha-PVP，以下引用外國文
    獻簡述‥一般而言，人體可經由鼻吸、菸吸、靜脈注射、口
    服等方式吸收alpha-PVP‥若在短時間攝入大劑量之該物質，
    人體更容易出現藥物過量之中毒症狀。此外，由於alpha-PV
    P為一脂溶性之化合物，當人體吸收alpha-PVP，並進入血液
    後，容易穿透血腦障壁，進一步影響腦部」等情(見本院卷
    第220頁)，同可佐證被告吸用含有上開非法物質之彩虹菸後
    對其人體或腦部發生相當程度之影響。佐以證人即被告之母
    萬麗華在原審審理時所證：107年5月15日早上5點多，甲○○
    來敲我房門，跟我講說他出事了，我當時看甲○○臉部表情是
    不一樣的，甲○○說有一個魔在掌控他、他前女友、他前妻跟
    他岳母等4人，我問甲○○魔掌控什麼事情，甲○○說他說不上
    來，我問甲○○是不是被警察抓，甲○○又說不是，是魔在掌控
    他們，我再問甲○○你是不是精神有問題，甲○○並沒有回答我
    什麼，我就說你回房間睡覺，睡醒再來跟我講，甲○○說好，
    之後就回去睡覺，到了中午12點半左右，甲○○從5樓下來2樓
    跟我說他要出門找朋友，這時候他的狀態看起來是正常，一
    直到下午4點多，我就接到榮民醫院來電說甲○○出車禍。當
    甲○○跟我說被魔掌控之事後，我從甲○○表情來判斷，感覺好
    像中邪，但甲○○只有在肇事當天跟我提過被魔掌控，之前沒
    有說過等語(見原審卷一第113頁反面至114頁)，及證人即被
    告前妻李明臻於檢察官訊問時證述：案發當天中午甲○○有打
    電話給我，電話中甲○○提到想復合之類，又說他好像被控制
    ，我問甲○○被誰控制，他沒有具體表達，反問我「你不知道
    嗎」，我說我不知道，甲○○又說「可是好像所有人都知道」
    ，甲○○說他很糗之類的，但我不知道是何事，我跟甲○○說我
    要上班，他問當天晚上可否看兒子，但我已與朋友約好要慶
    生，甲○○就掛電話了。甲○○只有案發當天跟我說他被控制，
    但我詳細問他也沒回答等情(見偵12951卷一第41頁反面至42
    頁)；被告於107年5月16日警詢時供稱：當時我從自家出發
    要去龜山區頂興路找同學，事故當時我感到有人在追我，因
    為害怕於是加油門，我只知道前方有汽車，未注意到機車，
    也未注意當時號誌，就直接行駛過去，之後沒記憶直到車輛
    無法行駛才下車，我只記得下車後我一直跑一直跑，事後才
    經警察告知發生事故等語(見相848卷第6頁正反面)，同日檢
    察官訊問時則稱：最近一直想東想西，出門感覺被人跟蹤，
    吃東西聽到別人講話，環境嘈雜時會覺得別人在講我，大約
    從2、3禮拜開始就這樣。我肇事前一天沒有睡，當天接近中
    午時開車出門找高中同學宋俊翰，在路上感覺被人跟蹤覺得
    緊張，就開始一直繞，繞多久不記得，後來開到肇事地點，
    我一路上很緊張就越開越快，開多快不記得，我平常開60，
    當天開比平常快蠻多，後來我記得的事就是出車禍，車不能
    動後，我就下車一直跑，感覺有人要抓我，我不記得我有脫
    衣服等語(見偵12951卷一第20頁正反面)，於原審審理時再
    供陳：我從107年3月起開始抽彩虹菸，約2個月後開始出現
    幻覺，1天抽1、2包後就會產生幻覺，最常看見表情猙獰、
    沒有見過的人，我心理會一直往「這些人要圍捕我」去想，
    而案發當天稍早(駕車出門前)我也有抽彩虹菸，我覺得被魔
    掌控，直至離開家出門後，一直都還有前開情形等情(見原
    審卷二第19至21頁)，足見被告在駕車出門前及駕車上路後
    ，均因施用彩虹菸產生包括幻覺、被害妄想等症狀，影響其
    對周遭環境感知、判斷能力，進而影響其駕車注意力、操控
    力，未能遵守燈光號誌，始肇生本案事故，是堪認被告因施
    用彩虹菸後，已達不能安全駕駛之狀態至明(至於責任能力
    部分詳後述)。
三、再按加重結果犯，以行為人能預見其結果之發生為要件，所
    謂能預見乃指客觀情形而言，與主觀上有無預見之情形不同
    ，若主觀上有預見，而結果之發生又不違背其本意時，則屬
    故意範圍，是以加重結果犯對於加重結果之發生，並無主觀
    上之犯意可言(最高法院47年台上字第920號、91年台上字第
    50號裁判先例均同此見解)。查被告於其駕駛交通工具前及
    後之施用彩虹菸後，已產生幻覺、妄想、時空錯亂等精神症
    狀，已如前述，被告客觀上應能預見其施用彩虹菸後產生幻
    覺、妄想等症狀，影響其駕車之注意力及駕駛操控能力均會
    降低，倘逕行駕車極易肇事，並可能因此肇禍致他人發生死
    亡之結果。據此，被告於駕車上路時及途中，主觀上雖僅有
    服用與毒品、麻醉藥品相類之物(即彩虹菸)而駕車之犯意，
    並無致其他用路人死亡之故意(詳後述)，然其在客觀上應能
    預見其他用路人或將因其施用彩虹菸後之駕車肇禍而傷重死
    亡之可能性，且最終結果確實亦因上開駕車肇致本件車禍事
    故，使被害人吳明瑞因此發生死亡之結果，從而，被告自應
    就此加重結果之發生負其罪責，至為灼然。
四、綜上，本件事證明確，被告犯不能安全駕駛動力交通工具致
    人於死犯行，已堪認定。
參、適用法律說明：
一、罪名：
(一)查被告行為後，刑法第185條之3固於108年6月19日修正公布
    ，並自同年月21日施行，然該條第1、2項俱未修正，僅增訂
    第3項「曾犯本條或陸海空軍刑法第54條之罪，經有罪判決
    確定或經緩起訴處分確定，於5年內再犯第1項之罪因而致人
    於死者，處無期徒刑或5年以上有期徒刑；致重傷者，處3 
    年以上10年以下有期徒刑」，該規定將5年內再犯刑法第185
     條之3第1項之罪因而致人於死者之法定刑，由第2項規定之
    「3年以上10年以下有期徒刑」提高為「無期徒刑或5年以上
    有期徒刑」，惟被告未曾犯本條或陸海空軍刑法第54條之罪
    ，經有罪判決確定或經緩起訴處分確定，有本院被告前案紀
    錄表在卷可稽，非屬修正後刑法第185條之3第3項之情形，
    所據以論罪之法條(即同條第2項)復未修正，是本案尚無新
    舊法比較問題。另刑法第185條之3於111年1月24日經立法院
    三讀通過，於第2項前後段，分別增訂「得併科罰金2百萬元
    以下罰金」、「得併科1百萬元以下罰金」；及於第3項前後
    段，分別增訂「10年內再犯第1項之罪因而致人於死者，…得
    併科罰金3百萬元以下罰金」、「得併科罰金2百萬元以下罰
    金」之罰金刑，並經總統於111年1月28日以華總一義字第11
    100012101號令公布，自同年月30日生效施行，是依最近一
    次修正後規定，被告係犯刑法第185條之3第2項前段之罪，
    法定刑為3年以上10年以下有期徒刑，得併科2百萬元以下罰
    金，經新舊法比較適用，依修正前之刑法第185條之3第2項
    前段規定，對被告較有利，是依刑法第2條第1項前段規定，
    應適用被告行為時即修正前之刑法第185條之3第2項前段之
    規定論處。　
(二)本件被告駕車出門前及駕車上路後均服用其他與毒品、麻醉
    藥品相類之物(即含有「1-氯苯基-2-(1-吡咯烷基)-1-戊酮
    」成分之彩虹菸)後，駕車肇事致被害人吳明瑞死亡，是核
    其所為，係犯修正前刑法第185條之3第2項前段之不能安全
    駕駛動力交通工具致人於死罪。
(三)至公訴意旨認：被告明知前方有其他汽機車，且能預見汽車
    如以高速撞擊機車騎士，將可能導致該機車騎士死亡，卻因
    受遭人追蹤、圍捕之幻覺影響為脫免遭他人追捕，而不違背
    其本意，基於殺人之不確定故意，以超過每小時60公里之高
    速，自後方追撞前方在路口停等紅燈之機車騎士吳明瑞、丙
    ○○，致吳明瑞、丙○○均因遭被告車輛撞擊而人車飛起、滑行
    、倒地，吳明瑞因此受有顱內出血、顱骨骨折、頭皮開放性
    傷口等傷害，經聖保祿醫院急診，到院前心跳休止，經診療
    急救後，於同日下午4時55分許宣告死亡(嗣經檢察官及法醫
    相驗後，認定死因係：停等紅燈之機車騎士被小客車由後追
    撞，致全身多發性外傷、致頭部鈍創併顱骨骨折、致外傷性
    顱內出血而死亡)，丙○○亦當場昏迷，經送醫急救，仍受有
    腦震盪、暈眩症之傷害，因認被告應論以刑法第271 條第1
    項之殺人及同條第2項殺人未遂等罪嫌。惟訊據被告堅詞否
    認有何殺人犯意，且按刑法第13條第1項、第2項所規範之故
    意，學理上稱前者為直接故意或確定故意，後者則稱間接故
    意或不確定故意，二者之區隔為前者乃行為人明知並有意使
    其發生，故對於行為之客體及結果之發生，皆有確定之認識
    ，並促使其發生；後者為行為者對於行為之客體或結果之發
    生，並無確定之認識，但若其發生，亦與其本意相符。故間
    接故意亦不能缺乏希望結果發生之要素，倘行為人只有結果
    發生高度可能性之認識，尚不足以認定不確定故意之存在(
    最高法院95年度台上字第6419號判決意旨參照)。又服用毒
    品、麻醉藥品或其他相類之物後駕車，與發生交通事故致人
    死傷之事實間，並無一定之必然關係，亦即服用毒品、麻醉
    藥品或其他相類之物後駕車，並不必然會發生交通事故或致
    人死傷之結果，本案被告雖客觀上可預見施用彩虹菸後駕車
    ，可能發生交通事故致人死傷之事實，惟無論交通事故發生
    後發生損傷者，係其本身或他人，就行為人而言，均須付出
    一定之代價，甚或遭到刑事責任之追訴及民事求償責任，衡
    諸常情，當非行為人所願見，是服用毒品、麻醉藥品或其他
    相類之物後駕車肇禍致人死傷等結果，應非被告之本意，在
    無其他事證可佐認被告有希望死亡結果發生之本意，尚不能
    因此即遽認被告有殺人之不確定故意。查被告與被害人吳明
    瑞、丙○○在本件交通事故發生前，素未謀面，並無任何仇怨
    嫌隙，亦無任何利害關係，純因先後駛至本案交岔路口，衡
    情被告主觀上應無殺害被害人吳明瑞、丙○○動機或希望死亡
    結果發生之本意。從而，被告施用彩虹菸後駕車之行為，客
    觀上雖可預見交通事故發生而致人死傷，亦難逕認被告對於
    發生交通事故且致人死傷之結果並不違背其本意，尚不能遽
    令被告負刑法第271條第1項之殺人及同法第2項之殺人未遂
    罪責。公訴意旨認被告涉犯殺人既遂、未遂罪嫌，容有未合
    ，惟起訴之基本社會事實同一，爰依法變更起訴法條。檢察
    官上訴本院，猶執上開情詞再事爭執，仍非可取。
二、又刑法第185條之3第2項前段之罪，係加重結果犯，以行為
    人對於基本(服用毒品、麻醉藥品或其他相類之物後駕車)行
    為有故意，對於加重結果(死亡)部分有過失，始令負該加重
    結果之責，乃結合服用毒品、麻醉藥品或其他相類之物不能
    安全駕駛動力交通工具罪及過失致死罪之構成要件，而變更
    法定刑度，其立法目的顯有意將服用毒品、麻醉藥品或其他
    相類之物後駕車肇事致人於死之處罰，以刑法第185條之3第
    2項前段之規定，取代同條第1項與同法第276條併合處罰之
    意，於此情形，應依法條競合優先適用刑法第185條之3第2
    項前段之規定，而不再適用刑法第276條過失致人於死罪之
    規定，亦不適用想像競合犯從一重之同法第185條之3第1項
    之規定處斷。又刑法第185條之3第2項前段，已就行為人不
    能安全駕駛動力交通工具因而致人於死之犯行，為較重刑罰
    之規定，則被告「吸食毒品或迷幻藥駕車」因而致人死亡，
    即不再依道路交通管理處罰條例第86條第1項規定加重其刑
    。
三、被告於行為時，辨識行為違法之能力與依其辨識而行為之控
    制能力，有顯著降低情形，應依刑法第19條第2項規定減輕
    其刑：
(一)按「行為時因精神障礙或其他心智缺陷，致不能辨識其行為
    違法或欠缺依其辨識而行為之能力者，不罰」、「行為時因
    前項之原因，致其辨識行為違法或依其辨識而行為之能力，
    顯著減低者，得減輕其刑」，刑法第19條第1項、第2項定有
    明文。刑法第19條有關行為刑事責任能力之規定，係指行為
    人於行為時，因精神障礙或其他心智缺陷之生理原因，致其
    辨識行為違法之能力(辨識能力)或依其辨識而行為之能力(
    控制能力)，因而不能、欠缺或顯著減低之心理結果者而言
    。是關於犯罪行為人刑事責任能力之判斷，應以行為人理解
    法律規範，認知、辨識行為違法之意識能力，及依其認知而
    為行為之控制能力二者，為關鍵指標；且刑事責任能力之有
    無，應本諸「責任能力與行為同時存在原則」，依行為時之
    精神狀態定之。另行為人是否有足以影響意識能力與控制能
    力之精神障礙或其他心智缺陷等生理原因，因事涉醫療專業
    ，必要時固得委諸於醫學專家之鑑定，然該等生理原因之存
    在，是否已致使行為人意識能力與控制能力有刑法第19條所
    規定得據以不罰或減輕其刑之欠缺或顯著減低等情形，既依
    犯罪行為時狀態定之，自應由法院本其調查證據之結果，加
    以判斷，亦即，行為人之是非辨識或行為控制能力是否全然
    欠缺，抑或係顯著減低之判斷標準，應在於行為人是否因上
    開生理上之原因而喪失或減損其社會判斷力。所謂對於外界
    事務之知覺理會及判斷作用，殊非指生理之知覺意識能力，
    而係指心理上對外溝通感受與內在意欲控制之能力，如已全
    然缺乏知覺理會及判斷作用，而無自由決定意思之能力者，
    為心神喪失，如此項能力並非完全喪失，僅較普通人之平均
    程度顯然減退者，則為精神耗弱，從而，並非行為人一有「
    精神障礙或其他心智缺陷」之情形，即當然符合不罰、得減
    輕其刑之規定，且行為人於行為之際是否確有不能辨識其行
    為違法之能力或辨識能力顯著降低，應由法院依據行為當時
    所有之客觀狀態及行為之每一細節(例如：行為前、中及後
    之反應狀態)等綜合判斷之(最高法院26年渝上字第237號、9
    9年度台上字第2311號、101年度台上字第122號、108年度台
    上字第940號判決意旨參照)。
(二)次按行為人服用酒類後雖已達不能安全駕駛動力交通工具之
    程度，然此係基於交通運輸與公共安全之考量，與刑法第19
    條所規定行為人於行為時是否因精神障礙或其他心智缺陷，
    致不能辨識其行為違法或欠缺依其辨識而行為之能力，及行
    為時因前項之原因，致其辨識行為違法或依其辨識而行為之
    能力，顯著減低之情形顯有不同。動力交通工具之駕駛行為
    須手、腳、眼、耳多重感覺意識器官彼此高度配合，且須對
    於周遭道路車況持續保持極高之注意力，始得以順利安全完
    成駕駛，是以飲酒後，若致身體各部之相互協調或高度注意
    之持續上產生障礙，駕駛過程中極易產生危險而肇禍。對於
    飲酒後有無影響安全駕駛程度之判斷，依上說明，自須採較
    高標準，從嚴認定。因之，行為人即使酒後喪失安全駕駛之
    能力，不得駕駛動力交通工具，但其仍可能具有辨識犯罪之
    意識能力及行為能力甚明。衡之當今社會，於酒後犯罪者，
    時有所聞，故兩者行為能力之判斷基準迥異，不能不辨(參
    照最高法院102年度台上字第1658號判決意旨)。本件被告係
    服用毒品、麻醉藥品或其他相類之物後駕駛動力交通工具肇
    禍因而致人於死，就上開與酒品相類物質，如上述，已達不
    得駕駛動力交通工具之程度，惟對其駕駛動力交通工具之行
    為故意，是否仍具有完全辨識犯罪之意識能力及行為能力，
    猶應探究被告本件行為時之意識能力及行為能力有無顯著降
    低或喪失。
(三)查被告經原審囑託衛生福利部桃園療養院(以下簡稱桃園療
    養院)施以精神鑑定，鑑定結果認「吳員述過去曾經有多重
    物質使用紀錄，犯本案後未再使用，也沒有再經歷精神症狀
    。符合⑴合成卡西酮類物質使用疾患。⑵合成卡西酮類物質引
    發之精神病，中毒時發作之診斷。吳員涉案時之精神狀態，
    有欠缺依其辨識而行為之能力」、「吳員過去有使用多重非
    法物質如K他命、咖啡包、大麻、笑氣等，案發前則持續使
    用彩虹菸(含有合成卡西酮物質，學名為「1-氯苯基-2-(1-
    吡咯烷基)-1-戊酮」、「吳員之犯案行為，高度懷疑是在合
    成卡西酮物質使用下顯著精神症狀之干擾影響所致…」等情
    ，有該院109年3月2日桃療癮字第1095000343號函附精神鑑
    定報告書可憑(見原審卷一第139至144頁)。惟如前(詳貳、
    二)述，被告於107年5月15日上午某時(即駕駛動力交通工具
    出門之前數小時)，在住家即因施用不詳數量之彩虹菸，已
    因服用彩紅菸(即服用毒品、麻醉藥品相類之物)而受到物質
    誘發精神病之影響，其辨識行為(駕車撞擊導致其他用路人
    死傷)違法、依其辨識而行為之能力均達顯著減低之情形，
    此據證人即被告母親萬麗華於原審證稱：被告於107年5月15
    日5點多，我看被告臉部表情不一樣，被告並稱有魔掌控他
    和前妻等人，但關於魔掌控什麼，又說不出什麼來，之後她
    叫被告去睡覺等情；另證人即被告前妻李明臻於偵查中證稱
    ：案發當天中午，被告打電話給她，提到想跟她復合，並稱
    他好像被控制，但又無法具體描述等情；參酌被告於偵查中
    供稱大約案發前從2、3禮拜開始，感覺被人跟蹤，覺得別人
    在講自己等情，與其於原審審理時供稱從107年3月起開始抽
    彩紅菸，約2個月後(與被告偵訊中所稱案發前2、3週開始之
    時間點相近)開始出現幻覺，1天抽1、2包後就會產生幻覺，
    案發當天稍早(即駕車出門前)，也有抽彩紅菸，覺得被魔掌
    控，直至離開家出門後，一直都有這樣情形等語相符而足堪
    採認。
(四)檢察官於本院審理時質疑桃園療養院之前開鑑定報告，似乎
    將車禍發生後，被告有脫光衣服等脫序行為，即認為案發時
    被告的精神狀況欠缺辨識能力，但依被告於接受桃園療養院
    鑑定時所為陳述，稱：他感到害怕、不想被掌握，看到旁邊
    有一條縫，右邊車道有比較寬的空間，沒想很多就加速，有
    看到道路上的人，想說不會撞到，就加速衝過去等情，可見
    被告當時並非沒有識別能力等語(見本院卷第95頁)，請求再
    送臺大醫院(全名國立臺灣大學醫學院附設醫院)鑑定，經該
    院蒐集相關鑑定(包含本案卷證及吳員過去就醫紀錄及鑑定
    會談所得)資料後，認被告符合：⑴物質使用障礙症，重度，
    ⑵物質/醫藥引發的精神病症，⑶合成卡西酮類物質中毒之機
    會為高，然而，目前DSM-5(即台灣精神科臨床上常使用之診
    斷準則為美國精神醫學學會出版之精神疾病診斷與統計手冊
    第五版之英文簡稱)系統尚未針對如合成卡西酮等新興物質
    列舉出其中毒時之診斷準則，故併入⑵合併討論。參酌如前
    貳、二所述，「吳員於事發前開始加量使用含有合成卡西酮
    之彩虹菸，並且出現幻聽、關係妄想、被害妄想、被附身妄
    想等想法，導致吳員後續無法上班‥，吳員之症狀和功能符
    合減損，應符合物質/醫藥引發的精神病症‥且有其他證人之
    陳述(母親及前妻) 顯示其與這些人互動時有精神病理現象‥
    吳員於涉案時期確實有精神病症狀之可能性最高‥推估吳員
    案發時可能受到精神病症狀影響，因妄想對於事實判斷之正
    確性明顯下降‥綜上所述，吳員之診斷為物質引起之精神病
    ，本院推估吳員於案發時因受其妄想影響，其辨識行為違法
    之能力至少已達顯著減低之程度」、「本院鑑定推估吳員於
    犯案時有其選擇能力、忍耐延遲之能力及避免逮捕之能力至
    少已達顯著減低之程度」，有臺大醫院精神鑑定報告書在卷
    可查(見本院卷第191至239頁)。
(五)本院審酌臺大醫院於上開精神鑑定報告書中之⒎合成卡西酮
    （本案為C1-alpha-PVP）之藥物動力學中載有「‥若比較alp
    ha-PVP與安非他命以吸菸的方式攝入後，達最高濃度之時間
    ，前者僅為10到40分鐘，而後者卻需2.5小時左右。因此，
    相較於安非他命(屬傳統中樞神精興奮劑)，alpha-PVP之吸
    收更為快捷，另外亦有文獻提及合成卡西酮相較於傳統神經
    興奮性物質引起之精神相關症狀，來得快也去得快。」(見
    本院卷第220至221頁)；及被告前經送內政部警政署刑事警
    察局鑑定之尿液檢體並未定量其濃度，因無法取得該項目之
    內標準品，故無法鑑定，有該局108年3月12日函覆原審函在
    卷可查(見原審卷一第43頁)，另法務部法醫研究所、法務部
    調查局先後函覆原法院稱「本所尚無開發囑鑑項目濃度之方
    法」、「本局尚無囑鑑項目濃度之方法」等函文在卷可查(
    見原審卷一第55至56頁)；又被告於接受桃園療養院鑑定時
    所為陳述(詳前述，即檢察官於本院準備程序聲請再為鑑定
    時所引述內容)，可見被告為本案犯行(高速衝撞停等紅燈之
    被害人)時，仍具有部分思想、判斷及選擇之能力，而具有
    部分辨識能力及行為能力；併臺大醫院精神鑑定報告書載有
    「然而，目前並無證據顯示，吳員於事發時確實具有合成卡
    西酮中毒所產生之生理變化，僅能稱無法排除合成卡西酮對
    於吳員生理徵候之影響‥目前並無證據可確認吳員當時明顯
    出現合成卡西酮中毒之生理症狀」(見本院卷第227至228頁)
    ，綜核上開證據資料，本院認桃園療養院之精神鑑定結論，
    認被告符合「合成卡西酮類物質引發之精神病，吳員涉案時
    之精神狀態，有欠缺依其辨識而行為之能力」乙節(見原審
    卷一第140頁)，顯與上述卷證相違而無法採用為有利被告之
    認定。
(六)可徵被告於駕駛動力交通工具之前數小時，甚至於案發前2
    、3週開始，即因施用不詳數量之彩紅菸(含有「1-氯苯基-2
    -(1-吡咯烷基)-1-戊酮」)後產生被害妄想、幻覺等物質使
    用障礙症(重度)及物質/醫藥引發的精神病症，且此精神障
    礙或其他心智缺陷之生理原因，存在於被告本件駕駛動力交
    通工具上路時，且一直持續至本案高速駕車衝撞被害人吳瑞
    明時狀況時，可見被告行為時，已因物質/醫藥引發之精神
    病之精神障礙或其他心智缺陷之生理原因，致其辨識行為違
    法之能力(辨識能力)或依其辨識而行為之能力(控制能力)，
    因而顯著減低之心理狀態。
四、本件有無原因自由行為之適用：
(一)按刑法第19條規定：「行為時因精神障礙或其他心智缺陷，
    致不能辨識其行為違法或欠缺依其辨識而行為之能力者，不
    罰。行為時因前項之原因，致其辨識行為違法或依其辨識而
    行為之能力，顯著減低者，得減輕其刑。前2項規定，於因
    故意或過失自行招致者，不適用之。」；復按刑法第19條第
    3項之原因自由行為，係指行為人在精神、心智正常，具備
    完全責任能力時，本即有犯罪故意，並為利用以之犯罪，故
    意使自己陷入精神障礙或心智缺陷狀態，而於辨識行為違法
    之能力與依辨識而行為之自我控制能力欠缺或顯著降低，已
    不具備完全責任能力之際，實行該犯罪行為；或已有犯罪故
    意後，偶因過失陷入精神障礙或心智缺陷狀態時，果為該犯
    罪；甚或無犯罪故意，但對客觀上應注意並能注意或可能預
    見之犯罪，主觀上卻疏未注意或確信其不發生，嗣於故意或
    因有認識、無認識之過失，自陷於精神障礙或心智缺陷狀態
    之際，發生該犯罪行為者，俱屬之。故原因自由行為之行為
    人，在具有完全刑事責任能力之原因行為時，既對構成犯罪
    之事實，具有故意或能預見其發生，即有不自陷於精神障礙
    、心智缺陷狀態及不為犯罪之期待可能性，竟仍基於犯罪之
    故意，或對應注意並能注意，或能預見之犯罪事實，於故意
    或因過失等可歸責於行為人之原因，自陷於精神障礙或心智
    缺陷狀態，致發生犯罪行為者，自應與精神、心智正常狀態
    下之犯罪行為同其處罰。是原因自由行為之行為人，於精神
    、心智狀態正常之原因行為階段，即須對犯罪事實具有故意
    或應注意並能注意或可得預見，始符合犯罪行為人須於行為
    時具有責任能力方加以處罰之原則（最高法院99年度台上字
    第6035號判決要旨參照），是構成上開刑法第19條第3項原
    因自由行為之規定者，即不能依該條第1項或第2項所定而不
    罰或減輕其刑。
(二)如上述(詳三、(四)(五)所載)，被告於行為時，已因物質/
    醫藥引發之精神病之精神障礙或其他心智缺陷之生理原因，
    致其辨識行為違法之能力(辨識能力)或依其辨識而行為之能
    力(控制能力)，因而顯著減低之心理狀態。惟被告乃自願使
    用含有合成卡西酮之彩虹菸等違禁物質，其所引發的短暫精
    神病症狀，的確會造成其辨識行為違法或依其辨識而行為之
    能力顯著減低或欠缺(本件非欠缺，如前述)，然而被告與被
    害人素不相識，被告駕車撞擊被害人吳瑞明致死之結果，是
    否有希望被害人死亡之本意，容非無疑，難認而故意殺人之
    直接或間接故意，而該當修正前刑法第185條之3第2項前段
    規定之罪，本院認定如前，參酌臺大醫院精神鑑定報告書載
    有「依據專業知識之臨床判斷為，目前無明確證據顯示吳員
    預見其使用彩虹菸後產生精神病症並導致他人死傷之行為，
    亦無明確證據顯示其使用彩虹菸之行為已達僅為失控之程度
    」(見本院卷第237頁)，顯見被告使用彩虹菸之過程中，並
    未具有未來法益侵害之預見或預見可能性，亦未見被告因為
    物質使用導致其無法控制自己使用彩虹菸，以致於產生精神
    病症狀，而予以利用之情狀，是被告本案犯罪時之精神障礙
    或其他心智缺陷，所致辨識行為違法之能力(辨識能力)或依
    其辨識而行為之能力(控制能力)，因而顯著減低之情狀，並
    非原因自由行為，而應依刑法第19條第2項規定減輕其刑。 
五、撤銷改判：
    原審審理結果，認被告行為時欠缺依其辨識而行為之能力，
    但屬刑法第19條第3項原因自由行為，無從援用同條第1項規
    定不罰等旨(見原判決書第8至11頁所載)，但查：本院認桃
    園療養院之鑑定報告存有上述瑕疵(詳前三(五)所載)，無從
    資為認定被告行為時，有無完全行為能力之認定依據。且被
    告因物質/醫藥引發的精神病之精神障礙或其他心智缺陷之
    生理原因，致其辨識行為違法之能力(辨識能力)或依其辨識
    而行為之能力(控制能力)，因而顯著減低之心理狀態之情形
    ，自案發前2、3週因多量施用彩虹菸時即會出現，於案發當
    日上午某時(至少於該日上午5時許)即又出現該精神病症狀
    ，此種因精神障礙或其他心智缺陷，致其辨識行為違法之能
    力或依其辨識而行為之能力，顯著減低之之責任能力狀態，
    為被告本件因服用毒品、麻醉藥品類毒品而不能安全駕駛動
    力交通工具致人死亡之結果，所觸犯修正前刑法第185條之3
    第2項前段罪之主觀構成要件以外之責任能力問題，應單獨
    評價，然原判決就此漏為審酌亦有瑕疵，被告上訴及檢察官
    上訴意旨雖未指摘及此，然原判決既有上開瑕疵可指，本院
    即無從維持，應予撤銷改判。　　　
六、爰以行為人之責任為基礎，本院審酌被告於案發前2、3週前
    即因施用彩虹菸後，致其產生被害妄想、幻覺等精神病症狀
    ，且於案發當日上午某時，再出現上開精神病症狀，並告知
    母親及前妻，其因精神障礙或其他心智缺陷，致其辨識行為
    違法之能力或依其辨識而行為之能力，顯著減低之之責任能
    力；復於案發當日中午時分駕車上路，並於途中再施用數量
    不詳之彩虹菸，致被害妄想、幻覺等精神症狀現象延續，已
    不能安全駕駛動力交通工具之狀態，仍繼續駕駛交通工具，
    於肇事前猶高速駕駛，漠視自己及其他用路人生命、身體之
    安危，罔顧公眾往來之安全，致駛至本案交岔路口時，因彩
    虹菸所含「1-氯苯基-2-(1-吡咯烷基）-1-戊酮」成分影響
    ，自後撞及停等紅燈之被害人吳明瑞，致被害人吳明瑞死亡
    ，惡性非輕；又被告上開行為，致使被害人吳明瑞橫遭剝奪
    寶貴生命，造成被害人吳明瑞與家屬天人永隔之慘劇，使被
    害人吳明瑞之親屬慟失至親，承受無以回復之損失，其犯行
    所生之危害至鉅。惟考量被告前無犯罪紀錄，有本院被告前
    案紀錄表在卷可考，及犯後尚能坦承犯行，並已與被害人吳
    明瑞之家屬達成和解(見原審卷一第80頁)，足見其頗具積極
    彌補之心，暨其大學肄業之智識程度、離婚、1名未成年子
    女、經濟狀況(見本院卷第331頁、原審卷第19頁)等一切情
    狀，量處如主文第二項所示之刑，以資懲儆。
乙、無罪部分：
一、按法院審判之對象及範圍，應以起訴書所記載之犯罪事實為
    準，是以若起訴書犯罪事實欄內對此項行為已予以記載，且
    足以表明其起訴範圍，即為法院應予審判之對象。本件有關
    被告甲○○於上開時、地，駕駛甲車自後撞擊被害人吳明瑞、
    丙○○後，未在現場停留，旋即離去等事實，已據載明於起訴
    書犯罪事實欄，雖公訴意旨因認被告係基於殺人之不確定故
    意而駕駛甲車高速追撞被害人吳明瑞、丙○○，縱於事故發生
    後逕自駛離現場，亦無論以肇事逃逸罪之餘地，始未在所犯
    法條欄引用刑法第185條之4，然被告駕駛甲車自後撞擊被害
    人吳明瑞、丙○○之行為，既經本院認定非屬故意犯，則被告
    「未在現場停留、救治，亦未向警方或119通報，逕自駕車
    駛離現場」之事實，經載明於起訴書犯罪事實欄內，當在起
    訴範圍內，本院自應予以審理。
二、公訴意旨略以：被告於上開時、地，駕駛甲車，以超過時速
    60公里之高速，自後追撞前方在路口停等紅燈之吳明瑞、丙
    ○○肇事致人死傷後，未在現場停留、救治，亦未向警方或11
    9通報，逕自駕車駛離現場，因認被告係涉犯刑法第185 條
    之4肇事逃逸罪嫌。
三、按犯罪事實應依證據認定之，無證據不得認定其犯罪事實；
    又不能證明被告犯罪者，應諭知無罪之判決，刑事訟訴法第
    154條第2項、第301條第1項分別定有明文。又刑事法上之犯
    罪，以行為人主觀上有實現特定犯罪構成事實之決意或認識
    ，且客觀上有實行此項犯罪構成事實之行為，始稱相當；若
    行為人主觀上欠缺此項實行犯罪構成事實之意思，縱外觀上
    有此一實行之行為者，仍不能謂其已該當於該犯罪構成要件
    予以非難，令負刑責。又按刑法第185條之4肇事逃逸罪係於
    88年修正刑法時新設，其立法理由係為維護交通安全，加強
    救護，減少被害人之死傷，促使駕駛人於肇事後，能對被害
    人即時救護而增設。而其客觀構成要件為行為人駕駛動力交
    通工具肇事，且致人死傷而逃逸，主觀要件則須行為人對致
    人死傷之事實有所認識，並進而決意擅自逃離肇事現場，始
    足當之。蓋刑法第185條之4肇事逃逸罪，本質上係屬故意犯
    ，行為人非但對於「肇事」之客觀事實需有所認識，對於「
    致人死傷」之客觀事實，亦需有所認識，於此等認識之下，
    猶未確認負傷者是否需要救護、有無致生往來之危險，以履
    踐立法誡命所課予之救護義務或採取防止危險措施義務，竟
    決意逃逸，始得據以處罰。若不足以認定行為人業認識其已
    肇事，或雖知肇事但不足認定行為人已認識其肇事行為已致
    人死傷，縱然逕自離去，亦因欠缺犯罪構成要件之故意，不
    能繩之以本罪。
四、查被告駕駛甲車行經本案交岔路口時，雖前方號誌為紅燈，
    然被告並未遵循前方號誌，仍自後撞擊前方停等紅燈之被害
    人吳明瑞、丙○○，致被害人吳明瑞、丙○○因撞擊而人車飛起
    後，並未減速或煞停即續往前駛等情，已據原審勘驗行車紀
    錄器畫面明確(見原審卷一第111頁正反面)，是被告肇事致
    人死、傷，及肇事後未停留在現場對被害人施以救助，固屬
    事實，惟被告供稱：我記得那時好像有人在追我，前面有車
    子，應該是機車，但我開很快就撞過去，我沒有停下來是因
    為後面有人在追我，我很緊張、害怕，我只是想趕快跑掉；
    我事後記起來脫衣服部分，但也覺得很荒唐，不知道當時為
    什麼會這樣等語(見偵12951卷一第20頁反面、21、59頁），
    佐以被告駕駛甲車自後撞擊前方停等紅燈之被害人吳明瑞、
    丙○○後，續往前駛直至駛至桃園市○○區○○路000號前，失控
    撞及其他車輛，因甲車已無法續駛，被告下車後，隨即脫光
    所著衣物，持棍在道路上狂奔並攻擊往來機車騎士，直至警
    員、消防救人員據報到場仍全身赤裸等情，此據檢察官勘驗
    民眾提供之錄影畫面、警員密錄器畫面在卷，並有勘驗筆錄
    、照片在卷可稽(見偵12951卷二第243頁正反面)，是被告主
    觀上若有肇事逃逸之意思，在逃離肇事現場後，縱甲車已無
    法續駛，亦可迅速離去現場，誠無脫光所著衣物，持棍在道
    路上狂奔並攻擊往來機車騎士，直至警員、消防救護人員據
    報到場仍全身赤裸之理，足見被告行為甚難與一般精神狀態
    之正常人同視，更與被告至親萬麗華、前妻李明臻及友人宋
    俊翰認識之被告行止迥異(見原審卷一第114頁，偵12951卷
    一第42、43頁反面、158頁)。且被告之尿液確檢出「1-氯苯
    基-2-（1-吡咯烷基）-1-戊酮」成分，則被告所述其為躲避
    追捕，迅續駕駛甲車離去，尚符服用屬中樞神經興奮劑之上
    開成分所產生之心理作用，是以被告斯時之精神狀態，因受
    前揭合成卡西酮類物質作用之影響，致其主觀上難以分辨現
    實與幻想，則被告依其妄想情節逕自離去肇事現場，顯非為
    逃避立法者所課予之救護義務或採取防止危險措施義務，殊
    不能謂被告存有肇事後逃逸之主觀構成要件故意，自難以肇
    事逃逸罪相繩。
五、檢察官此部分上訴意旨略以：被告於肇事後逃逸之犯行判斷
    ，亦應審酌刑法第19條第3項規定之原因自由行為，本件被
    告駕車肇事時之行為能力雖有缺損，然其肇事後逃逸之犯行
    ，亦應援用原因自由行為，使其負完全刑事責任，而無法免
    責等語。然同上述，被告肇事時之精神或心智狀態有缺損(
    即辨識能力及行為能力均顯著降低)，致其主觀上對其駕車
    致人死傷之事實，並無認識，其縱然肇事後逕自離開現場，
    亦欠缺肇事逃逸之主觀故意，撥諸上開說明，即無從逕以上
    開罪責相繩，是檢察官此部分上訴仍非可取。　　
六、綜上所述，檢察官所舉諸項證據及法院調查所得事證，尚無
    從使法院形成被告確有肇事逃逸之主觀故意，是被告此部分
    被訴之罪，應屬不能證明，原審為被告此部分無罪判決，並
    無不當。檢察官上訴，並未提出新證據，猶執陳詞，指摘原
    審之無罪判決不當，核無理由，應予駁回。
據上論斷，應依刑事訴訟法第368條、第369條第1項前段、第364
條、第299條第1項前段，判決如主文。
本案經檢察官彭師佑提起公訴，檢察官劉威宏提起上訴，檢察官
劉成焜到庭執行職務。
中　　華　　民　　國　　111 　年　　2 　　月　　15　　日
                  刑事第十三庭  審判長法　官  洪于智
                                      法　官  黃玉婷
                                      法　官  黃惠敏
以上正本證明與原本無異。
如不服本判決，應於收受送達後20日內向本院提出上訴書狀，惟
就維持一審無罪部分檢察官須受刑事妥速審判法第9條限制。其
未敘述上訴之理由者，並得於提起上訴後20日內向本院補提理由
書(均須按他造當事人之人數附繕本)「切勿逕送上級法院」。
刑事妥速審判法第9條：
除前條情形外，第二審法院維持第一審所為無罪判決，提起上訴
之理由，以下列事項為限：
一、判決所適用之法令牴觸憲法。
二、判決違背司法院解釋。
三、判決違背判例。
刑事訴訟法第 377 條至第 379 條、第 393 條第 1 款之規定，
於前項案件之審理，不適用之。
                                      書記官  吳錫欽
中　　華　　民　　國　　111 　年　　2 　　月　　15　　日
附錄：本案論罪科刑法條全文
修正前中華民國刑法第185條之3
駕駛動力交通工具而有下列情形之一者，處二年以下有期徒刑，
得併科二十萬元以下罰金：
一、吐氣所含酒精濃度達每公升零點二五毫克或血液中酒精濃度
    達百分之零點零五以上。
二、有前款以外之其他情事足認服用酒類或其他相類之物，致不
    能安全駕駛。
三、服用毒品、麻醉藥品或其他相類之物，致不能安全駕駛。
因而致人於死者，處三年以上十年以下有期徒刑；致重傷者，處
一年以上七年以下有期徒刑。
曾犯本條或陸海空軍刑法第五十四條之罪，經有罪判決確定或經
緩起訴處分確定，於五年內再犯第一項之罪因而致人於死者，處
無期徒刑或五年以上有期徒刑；致重傷者，處三年以上十年以下
有期徒刑。